【裁判字號】    98,上易,1342
【裁判日期】    980715
【裁判案由】    妨害自由
【裁判全文】
臺灣高等法院刑事判決                98年度上易字第1342號
上  訴  人
即  被  告  乙○○
上列上訴人因妨害自由案件，不服臺灣臺北地方法院98年度易字
第662號，中華民國98年4月16日第一審判決（起訴案號：臺灣臺
北地方法院檢察署98年度偵字第39號），提起上訴，本院判決如
下：
    主  文
上訴駁回。
    事  實
乙○○為臺北大眾捷運股份有限公司（下稱臺北捷運公司）員工
，並擔任該公司產業工會（下稱產業工會）常務理事。緣該產業
工會對理事長解職與重新任命一案有爭執，乙○○明知受該工會
理事長翁茂崑指示保管工會印信之工會秘書甲○○，於接獲交接
指示及備妥交接文件及相關財產資料（含工會印信等），由交接
人員到場行交接程式，始得將其所保管之物移交，在此之前，甲○○仍負保管工會印信等財物之責，乙○○竟基於妨害人行使權
利之犯意，於民國97年4月28日下午2時許，前往臺北市中山區○○○路○段48巷7號4樓產業工會辦公室，先要求在場職員交出工
會印信未獲置理後，即至丙○○（兼任工會幹事）抽屜翻找未著
，再至甲○○之辦公桌下方之抽屜翻找，見工會印信置放在該抽
屜內，即自行拿取甲○○保管之產業工會印信，欲交予陪同到場
之該工會常務監事戊○○之際，經甲○○取回抱住該印信，乙○○竟自後環抱甲○○欲取該印信，而以強暴手段要求甲○○交出
印信，因甲○○抱守該工會印信及因在場其他同事戊○○及丁○○制止，乙○○未取得上開印信，而妨害人行使權利，始未得逞
（起訴書誤為乙○○以強暴手段要求甲○○交出印信，使其行無
義務之事，應予更正）。案經甲○○告訴及臺北市政府警察局信
義分局報請臺灣臺北地方法院檢察署檢察官偵查起訴。
    理  由
一、訊據被告乙○○矢口否認有何犯行，辯稱：伊取告訴人甲○○之抽屜內工會印信，係要給戊○○看，因甲○○衝撞伊，
    伊當然要將其抱住，且周身為工會秘書，應遵守工會會員代
    表大會之決議，並無拒絕交出所保管印信之理由，伊無犯罪
    之故意云云。經查：
  (一)證人甲○○於原審審理時到庭結證：伊自96年6月兼任工會
    秘書時起，即依工會理事長翁茂崑指示保管工會印信，並供
    明被告於97年4月28日下午2時許至其辦公室之情形：「他（
    被告）一進來就大聲指責我們亂發文，然後要我們交出工會
    印信，我沒有交給他，因為他只是常務理事，不是理事長，
    他看我不交給他，他就先在我們同事丙○○的座位的抽屜翻
    找，之後又到我的座位抽屜，拉開抽屜看到印信他就拿走。
    他拿到後透過我們ＯＡ屏風伸手要拿給我們的常務監事戊○○，湯在沒有接手的空檔我就搶回來，搶回來的時候被告就
    站在我後面，被告就想要再搶過去，他一直沒有搶到，因為
    我抱很緊，他就把我拉開，．．．．．，在那個時候有人制
    止他不要這樣，有丁○○及戊○○都有制止他，．．．．」
    ，且在案發當天為止，並未接到任何交接之指示，被告亦無
    權翻其辦公桌抽屜及要其交出工會印信，等情無訛，核與其
    於警訊及偵查中之供述相符（他字卷第2、19至21、48頁）
    。
  (二)並與證人即兼任工會助理幹事丁○○於原審審理時，就被告
    於案發當時在其辦公室所為情節結證：「檢察官問：『被告
    去做什麼？』證人梁答：『他進來工會跟我們說叫我們印信
    交出來，當時辦公室有三個人，有甲○○、丙○○及我，我
    們都坐在位置上，沒有回答他，結果被告就跑到丙○○的座
    位翻丙○○的抽屜，直接打開抽屜，但沒有翻到，被告就跑
    去甲○○座位，翻甲○○的抽屜。』檢察官問：『被告翻二
    人抽屜時有無經過他們同意？』證人梁答：『都沒有。』檢
    察官問：『被告在甲○○抽屜是否有翻到印信？』證人梁答
    ：『有，因為我坐在甲○○前面，看到他們在拉扯，搶那個
    印信，被告把印信拿出來要交給戊○○，當時戊○○站在我
    的位置，我轉過去告訴他們說不要這樣，不然我要當甲○○
    的證人，當時是乙○○抱著甲○○，甲○○抱著印信。之前
    乙○○本來要把印信交給戊○○，但戊○○沒有接，他告訴
    乙○○不要這樣子。」及其於警訊、偵查中供述情節（他字
    卷第28至31頁、77頁）相符；且與證人即兼任工會幹事丙○○於原審法院審理及警、偵訊（他字卷第24至27、49頁）就
    上開部分之供證情節相符合。
  (三)證人甲○○、丙○○、丁○○、戊○○、己○○均於原審審
    理時證述於案發當時並無該工會負責人交接情事，亦為被告
    所是認；證人甲○○、丙○○、丁○○復一致供明被告及陪
    同其至工會辦公室之戊○○要無命渠等交出工會印信之權利
    ，且工會理事長之職迄今仍由翁茂崑擔任，渠等至今仍應依
    翁茂崑之指示辦理工會會務等情無訛，參以證人戊○○於原
    審審理時亦證實被告有至告訴人辦公室下面抽屜取出工會印
    信要交予該證人，而因告訴人不同意，被告即與之發生爭執
    ；證人己○○併證述案發當天，告訴人並未同意被告可以翻
    其辦公桌抽屜及拿走工會印信，發生爭執時，被告自背後抱
    住告訴人，戊○○在旁制止，該證人也叫被告不要這樣，各
    情，被告均當庭表示「沒有意見」等情以觀，在在足證被告
    涉犯上開事實之事證極為明確，所辯顯係飾卸之詞，不足採
    信，其犯行洵堪認定。
二、核被告所為，係犯刑法第304條第2項、第1項之以強暴妨害
    人行使權利未遂罪（公訴人已於原審審理時變更起訴書所載
    之強制既遂為強制未遂罪）。其係已著手犯罪行為之實行而
    不遂，應依刑法第25條第2項減輕其刑。
三、原審法院判決因認被告前揭犯行事證明確，適用刑法第304
    條第1項、第2項、第25條第2項、第41條第1項前段、刑法施
    行法第1條之1之規定，並審酌被告素行、犯罪動機、以施暴
    之手段殊屬非是、犯後矢口否認犯罪，尚乏悔意及其係為工
    會事務以犯本件，尚非全無可原等一切情狀，量處拘役伍拾
    日，並諭知易科罰金之折算標準。至起訴書所謂被告於案發
    時霸佔告訴人之辦公桌椅，使其無法辦公云云，因僅有告訴
    人之指訴，而其餘上開證人均於原審證述被告並無上述霸佔
    告訴人之辦公桌椅之行為，是尚乏證據證明被告有該項行為
    ，惟因公訴人認此部分與上述有罪部分為實質上一罪關係，
    爰不另為無罪之諭知，原審認事用法並無不當、量刑亦稱妥
    適。至被告上訴稱：工會97年4月23日將原理事長翁茂崑解
    職理事職務，由戊○○代理理事長職務，戊○○要秘書甲○○交出印章，告訴人不交，渠係陪同去拿印信，沒有犯意，
    故覺得很冤枉等語，惟查工會秘書甲○○係受理事長翁茂崑
    指示保管工會印信，係於接獲交接指示及備妥交接文件及相
    關財產資料（含工會印信等），由交接人員到場行交接程式
    ，始得將其所保管之物移交，在此之前，告訴人甲○○仍負
    保管工會印信等財物之責，被告乙○○自無權擅自取交代理
    理事長戊○○，被告上訴仍執前詞否認犯行，指摘原判決不
    當提起上訴，核無理由，應予駁回。
據上論結，應依刑事訴訟法第368條，判決如主文。
本案經檢察官郭弘佑到庭執行職務。
中    華    民    國    98    年    7     月    15    日
                  刑事第二庭審判長法  官  洪光燦
                                  法  官  林恆吉
                                  法  官  宋明蒼
以上正本證明與原本無異。
不得上訴。
                                  書記官  駱麗君
中    華    民    國    98    年    7     月    15    日
附錄本案論罪科刑法條全文
中華民國刑法第304條
以強暴、脅迫使人行無義務之事或妨害人行使權利者，處3年以
下有期徒刑、拘役或3百元以下罰金。
前項之未遂犯罰之。


司法院資訊處製作；財團法人民間司法改革基金會備份。
